【裁判字號】    90,台上,7744
【裁判日期】    901220
【裁判案由】    違反毒品危害防制條例等罪
【裁判全文】
最高法院刑事判決                                九十年度台上字第七七四四號
    上   訴   人  台灣高等法院台中分院檢察署檢察官
    上訴人即被告  甲○○
右上訴人等因被告違反毒品危害防制條例等罪案件，不服台灣高等法院台中分院中華
民國九十年九月十一日第二審更審判決（九十年度上更(一)字第一五三號，起訴案號：
台灣彰化地方法院檢察署八十八年度偵字第一一一五三、一一一五四號），提起上訴
，本院判決如左：
    主  文
原判決撤銷，發回台灣高等法院台中分院。
    理  由
本件原判決認定上訴人即被告甲○○(一)於民國八十八年十一月二十七日，在彰化縣員
林鎮○○街二○五號住處，明知綽號「阿志」者交付其保管之安非他命三包（重四六
四‧○二公克）、海洛因四包（重一一‧三二公克）係屬毒品，竟予受寄而持有，又
以新台幣（下同）十二萬元之代價向綽號「阿志」者購買呂東南（已故）置於彰化縣
溪湖鎮○○街五十七號租住處（以甲○○名義承租，供呂東南居住）之海洛因十七包
（共重四七‧一二公克）、安非他命十七包（淨重一五五‧二四公克，包裝重一二‧
二八公克）。迄同年月二十九日上午十一時五十分許，在彰化縣員林鎮○○街二○五
號住處為警查獲，並扣得安非他命三包（重四六四‧○二公克）、海洛因四包（重一
一‧三二公克）及如原判決附表一編號一所示之分裝袋三大包等物。續於同日中午十
二時三十分許，在彰化縣溪湖鎮○○街五十七號租住處，為警查扣海洛因十七包（共
重四七‧一二公克）、不明成分非毒品之粉狀物六包（重一一○‧三六公克）、安非
他命十七包（淨重一五五‧二四公克、包裝重一二‧二八公克）及如同附表一編號二
至五所示之物。(二)基於概括犯意，自八十七年十二月間某不詳日起，在前開住處與租
住處，連續未經許可，以如同判決附表二所示自有之工具與材料，改造其自購之玩具
手槍與玩具子彈，已製造可發射金屬、子彈，具殺傷力之轉輪手槍一支與具殺傷力之
土造子彈十四顆，有土造子彈八顆不能擊發，不具殺傷力之手槍一支，已車通金屬槍
管及轉輪彈倉，但不具擊錘無法擊發子彈，而製造未遂。另有未經改造之手槍一支。
(三)於八十七年九月間，受呂東南之託，未經許可，寄藏可發射子彈，具殺傷力之改造
手槍二支、具殺傷力之霰彈二十六顆，與不具殺傷力之槍枝九支，分別藏置於前開住
處或租住處，並將其中一支改造槍枝藏置於彰化縣員林鎮○○路○段五五二巷內草叢
中。迄八十八年十一月二十九日上午十一時五十分許，在彰化縣員林鎮○○街二○五
號住處為警查獲，並扣得不具殺傷力之手槍一支及如同附表二編號一至六所示之物。
續於同日中午十二時三十分許，在彰化縣溪湖鎮○○街五十七號租住處，為警查扣如
同附表二編號七至三十八所示之物、如同附表三所示之物、制式霰彈二十六顆、具殺
傷力之改造子彈十四顆（其中四顆試射）、未具殺傷力之改造子彈八顆（其中三顆試
射）、具殺傷力之改造槍枝二支、不具殺傷力之槍枝十支。再於同日十八時許，在彰
化縣員林鎮○○路○段五五二巷內草叢中，扣得改造槍枝一支等情。因而撤銷第一審
科刑判決，改判論處被告持有第一級毒品；連續未經許可，製造可發射子彈具有殺傷
力之槍枝；未經許可，寄藏可發射子彈具有殺傷力之槍枝各罪刑，並應於刑之執行完
畢或赦免後，令入勞動處所，強制工作年。固非無見。
惟查(一)、原判決採信被告所辯，認定在彰化縣員林鎮○○街二○五號被告住處，查扣
之安非他命三包（重四六四‧○二公克）、海洛因四包（重一一‧三二公克），係綽
號「阿志」者交付被告保管。而在彰化縣溪湖鎮○○街五十七號被告租住處，查扣之
海洛因十七包（共重四七‧一二公克）、安非他命十七包（淨重一五五‧二四公克、
包裝重一二‧二八公克），係被告以十二萬元代價向綽號「阿志」者購買，因認被告
並非意圖販賣而持有第一、二級毒品，僅應負單純持有第一、二級毒品罪責。然查上
揭二處被查扣之安非他命、海洛因數量甚多，價值昂貴。徵之被告與「阿志」者之關
係及被告之經濟狀況，據被告於警局供承「祇知綽號『阿志』，不知姓名、住址，都
是他來找我，才有辦法聯絡，我無法聯絡他」（見警局卷第一宗第三頁），及被告於
八十九年六月二十二日具狀略以「被告因案在審……家庭經濟本來就有問題的我，現
在又面臨妻子離婚之痛，二個孩子還小，不但經濟困難，生活更加困苦」（見八十九
年聲字第一三一四號卷）。被告與綽號「阿志」者僅一面之緣，不知其姓名住址，被
告甚至無法與其聯絡，綽號「阿志」者何能將價值昂貴之安非他命四六四‧○二公克
、海洛因重一一‧三二公克託寄保管？且被告經濟狀況不佳，曷能無緣無故為單純持
有而售巨資購買大量毒品（海洛因重四七‧一二公克、安非他命淨重一五五‧二四公
克）？原判決所認定與經驗法則有違。再查警局尚在上揭地點同時查扣如原判決附表
一所示之分裝袋三大包、電子秤一個、夾鍊袋一包、磨缽一組及研磨機一台，原審雖
採信被告之辯解，並以公訴人基於被告擁有大量毒品，其既無從事手飾、寶石買賣，
或使用中藥粉末，卻持有上開電子秤等用具，應係意圖供販賣毒品之用云云，查無任
何資料、證據，而為被告有利之認定，惟卷查被告之女友蔡秀雯於偵查中已證稱「（
問被告是否有賣手飾、寶石？）我從來沒有看過他拿寶石出來過」；被告之前妻楊敏
勤證實「（問被告是否有在吃藥或用保養品？）他有吃黑色藥丸（中藥）顆粒狀，有
些是我直接向中藥行買的，他沒有食用其他中藥」（見偵字第一一一五四號卷第四十
四、四十五頁）。原判決對於上揭不利於被告之證述，未加審酌，且未於判決載明不
採之理由，遽為有利於被告之認定，自有理由不備之違法。(二)、關於被告違反槍砲彈
藥刀械管制條例部分，起訴書記載之犯罪事實及引用之法條，係認被告涉犯該條例第
十一條第一項、第十二條第一項、第四項未經許可製造可發射子彈具有殺傷力之各式
槍砲、子彈，及持有子彈罪嫌，並未及於原判決所論處「未經許可寄藏可發射子彈具
有殺傷力之槍枝」罪部分，原審何以得一併審理，並未載明其理由，亦嫌失當。(三)、
原判決論處被告連續未經許可，製造可發射子彈具有殺傷力之槍枝罪刑，並諭知應於
刑之執行完畢或赦免後，令入勞動場所強制工作三年。惟按保安處分係對受處分人將
來之危險性所為拘束其身體、自由等之處置，以達教化與治療之目的，為刑罰之補充
制度，本諸法治國家保障人權之原理及刑法之保護作用，其法律規定之內容，應受比
例原則之規範，使保安處分之宣告，與行為人所為行為之嚴重性、行為人所表現之危
險性及對於行為人未來行為之期待性相當。司法院大法官會議於八十七年十二月十八
日著成釋字第四七一號解釋，即明示犯（九十年十一月十四日修正前）槍砲彈藥刀械
管制條例第十九條第一項所列舉之罪，若依個案情節符合比例原則者，應適用該條例
規定宣告保安處分；至不符合部分而應宣告保安處分者，則仍應由法院斟酌刑法第九
十條第一項規定之要件，依職權為之。原判決依九十年十一月十四日修正前槍砲彈藥
刀械管制條例第十九條第一項規定，諭知被告應於刑之執行完畢或赦免後，令入勞動
場所強制工作三年。然槍砲彈藥刀械管制條例第十九條業經總統於九十年十一月十四
日明令刪除，依被告之犯罪情節，是否符合刑法第九十條規定之要件，有施以保安處
分，以達教化矯治之必要，尤待原審切實審明。檢察官及被告上訴意旨，執以指摘原
判決不當，非無理由，應認原判決仍有撤銷發回更審之原因。
據上論結，應依刑事訴訟法第三百九十七條、第四百零一條，判決如主文。
中      華      民      國     九十     年     十二     月     二十     日
                              最高法院刑事第三庭
                                  審判長法官  陳  錫  奎
                                        法官  洪  清  江
                                        法官  李  伯  道
                                        法官  呂  丹  玉
                                        法官  吳  昆  仁
      右正本證明與原本無異
                                              書  記  官
中      華      民      國     九十     年     十二     月    二十五    日


司法院資訊處製作；財團法人民間司法改革基金會備份。
